【裁判字號】    99,訴,674
【裁判日期】    990729
【裁判案由】    申請閱覽卷宗
【裁判全文】
臺北高等行政法院判決
                                       99年度訴字第674號
                                     99年7月15日辯論終結
原      告  甲○○
送達代收人  乙○○
被      告  桃園縣中壢市公所
代  表  人  丙○○○○○○住同上
訴訟代理人  邱天一  律師
上列當事人間申請閱覽卷宗事件，原告不服桃園縣政府中華民國
99年1 月26日府法訴字第0980442551號訴願決定，提起行政訴訟
，本院判決如下：
    主  文
原告之訴駁回。
訴訟費用由原告負擔。
    事實及理由
一、事實概要：
    原告於民國（下同）98年10月12日向被告申請閱覽97年12月
    30日至98年1 月16日桃園縣中壢市○○路○○巷及明德路41
    巷攤販名單及戶籍所在地資料，經被告98年10月15日中市市
    管字第0980060474號函復原告，以前揭資料係基於籌設中壢
    市新明市場暨攤販集中區之必要所蒐集，為避免受調查之攤
    販人格權受侵害，並促進個人資料之合理利用為由，否准所
    請。原告不服，經提起訴願遭駁回，遂向本院提起行政訴訟
    。
二、原告訴稱：
  (1)按行政程序法第46條規定：「當事人或利害關係人得向行政
    機關申請閱覽、抄寫、複印或攝影有關資料或卷宗。……」
    ，原告係為維護法律上之利益，蓋97年12月25日中壢市市長
    已宣布並規定攤販資料檔以設籍中壢市○○○○○○路○○
    巷及明德路○○巷攤販為限，倘非有在前述地區營業且設籍
    中壢市滿1 年之兩項資格限制，則攤位不足，形成原告或大
    眾登記機會減少，自然造成營業利益之損失。
  (2)被告於說明會中訂立登記攤販集中區之條件，卻未於97年12
    月30日至98年1 月16日刪除、過濾戶籍地非設於中壢市之攤
    販，更無理引用電腦處理個人資料保護法第1 條規定，稱係
    為避免攤販人格權受侵害云云，否准原告申請閱覽資料，原
    處分實屬違法：
    被告為行政機關，本應行政中立，施政規劃除遵守法令外
      ，97年12月25日所召開之攤販集中區說明會，目的除聽取
      攤販意見外，最重要的仍係登記問題，在攤位嚴重不足，
      僧多粥少的情況下，所有大眾攤販已有共識，亦無他法可
      用。既然已制定登記辦法，攤販營業賺錢，職業不分貴賤
      ，何來人格權將遭受侵害，倘今天有其他攤販質疑某攤販
      非設籍中壢市滿1 年，而能登記取得攤位，則不無招致官
      商勾結之懷疑，除官方應主動出示證物釐清外，被質疑之
      任何攤販亦無理由反對將其戶籍所在地公開供閱覽，以證
      明符合設籍於中壢市滿1 年之條件。
    因97年12月25日說明會已設限須設籍於中壢市滿1 年，若
      未設限，原告自認無必要、亦無理由要求閱覽97年12月30
      日至98年1 月16日建檔之攤販戶籍地資料。依據原告調查
      及十餘年來對大眾在中壢市○○路○○巷及○○路此地段
      擺攤營業之攤販戶籍所在地，估計約有100 名以上非設籍
      於中壢市，但卻在97年12月30日至98年1 月16日被告進行
      登記作業前之清查程序中，仍將此等非設籍於中壢市之攤
      販全部登記建檔。
    上開清查攤販戶籍地期日，若有人提供不實資料或謊報戶
      籍地，被告如何對大眾交代，且中壢市市長在97年12月25
      日說明會中，亦請大眾防範中壢其他地區攤商加入營業。
      原告依據行政程序法第46條規定，為本案當事人，亦為利
      害關係人，依同條第2 項第3 款之反面解釋，原告申請閱
      覽之資料，非屬應保密之資料，故被告應准予原告閱覽之
      。
  (3)綜上，原告主張系爭攤販名單及其戶籍所在地等資料無保密
    之必要，且其係行政程序法第46條第1 項所定之當事人及利
    害關係人，為維護其法律上利益之必要，自得申請閱覽前述
    資料，被告所為否准處分，顯有違誤。因而聲明：「一、訴
    願決定、原處分均撤銷。二、請求判命被告作成准予原告閱
    覽97年12月30日至98年1 月16日桃園縣中壢市○○路○○巷
    及○○路○○巷攤販名單及其戶籍所在地資料之行政處分。
    三、訴訟費用由被告負擔」。
三、被告抗辯：
  (1)程序部分：
    按行政處分，係指行政機關就公法上具體事件所為之決定
      或其他公權力措施而對外直接發生法律效果之單方行政行
      為，觀之訴願法第3 條第1 項及行政程序法第92條第1 項
      之規定自明。準此，行政處分須由行政機關基於公權力之
      職權行使所為之決定，並直接對外發生法律上之效果。本
      件原告98年10月12日向被告申請閱覽他人（即攤販）檔案
      等資料，係請求被告為特定之事實行為，而非請求行政機
      關作成具有法效性之行政處分，而人民申請作成事實行為
      者，拒絕之答覆亦屬事實行為，而非行政處分，本件被告
      既無行政處分存在，原告自不得提起訴願及行政訴訟，應
      可從程序上駁回原告之訴。
    又系爭巷道攤販調查為行政決定前之準備作業程序，未具
      有行政處分之法效性，且相關資料涉及其他攤販隱私權及
      營業機密，被告依行政程序法第46條第2 項第1 、3 款規
      定得以拒絕提供公開資訊之揭露。又原告應待公告可設攤
      之攤販名單之後，如有疑義再行異議。
  (2)實體部分：
    按「為規範電腦處理個人資料，以避免人格權受侵害，並
      促進個人資料之合理利用，特制定本法。」、「本法用詞
      定義如左：一、個人資料：指自然人之姓名、出生年月日
      、身分證統一編號、特徵、指紋、婚姻、家庭、教育、職
      業、健康、病歷、財務情況、社會活動及其他足資識別該
      個人之資料。……五、利用：指公務機關或非公務機關將
      其保有之個人資料檔案為內部使用或提供當事人以外之第
      三人。……八、當事人：指個人資料之本人。……」、「
      公務機關對個人資料之利用，應於法令職掌必要範圍內為
      之，並與蒐集之特定目的相符。但有左列情形之一者，得
      為特定目的外之利用：一、法令明文規定者。二、有正當
      理由而僅供內部使用者。三、為維護國家安全者。四、為
      增進公共利益者。五、為免除當事人之生命、身體、自由
      或財產上之急迫危險者。六、為防止他人權益之重大危害
      而有必要者。七、為學術研究而有必要且無害於當事人之
      重大利益者。八、有利於當事人權益者。九、當事人書面
      同意者。」電腦處理個人資料保護法（下稱個人資料保護
      法）第1條 、第3 條第1 款、第5 款、第8 款及第8 條分
      別定有明文。次按行政程序法第20條規定：「本法所稱之
      當事人如下︰一、申請人及申請之相對人。二、行政機關
      所為行政處分之相對人。……六、其他依本法規定參加行
      政程序之人。」同法第46條第1 項規定：「當事人或利害
      關係人得向行政機關申請閱覽、抄寫、複印或攝影有關資
      料或卷宗。但以主張或維護其法律上利益有必要者為限。
      」又法務部91年1 月17日法律字第0090046666號函釋：「
      ……說明：……五、按行政程序法第46條係規範行政機關
      為行政行為之程序進行中，當事人或利害關係人得申請閱
      覽卷宗之程序規定。其得申請之期間，係指行政程序進行
      中及行政程序終結後法定救濟（包括依該法第128 條規定
      申請行政程序重新進行者）期間經過前而言（本部行政程
      序法諮詢小組第18次會議紀錄參照）。至於該法第44條、
      第45條及行政資訊公開辦法係規範行政機關資訊公開之基
      本原則、限制公開或提供及應主動公開之行政資訊等事宜
      ，兩者規範內容不同。前者申請權人，依該法第46條規定
      ，限於當事人或利害關係人；而其所謂『當事人』，係指
      該法第20條規定所列之人；而『利害關係人』，應係指因
      行政程序進行之結果，其權利或法律上利益將受影響而未
      參與為當事人之第三人而言。……」
    原告申請被告提供桃園縣中壢市○○路○○巷及○○路○
      ○巷攤販名單及戶籍所在地資料，乃被告為籌設新明市場
      暨攤販集中區，辦理原有攤販實地訪查並建置之電腦檔案
      資料。依據前開個人資料保護法第8 條規定，除有同條第
      1 款至第9 款規定外，其利用應符合公務機關對個人資料
      之利用，於法令執掌必要範圍內為之，並與蒐集之特定目
      的相符。然查，本件原告之申請並不符合前開資料之利用
      目的，且亦無前開個人資料保護法第8 條第1 款至第9款
      規定之情形。是以，被告對系爭電腦檔案資料，依法自不
      得提供予原告。
    另原告訴稱其依據行政程序法第46條規定申請閱覽系爭電
      腦檔案資料，且對於受調查攤販隱私並無影響云云。按行
      政程序法第46條第1 項所謂「主張或維護其法律上利益有
      必要者」，並非用來判斷當事人或利害關係人之申請資格
      ，蓋當事人或利害關係人在行政程序當中當然有主張或維
      護其法律上利益之必要，因此該限制條件應係用以確定可
      以公開之有關資料或卷宗之範圍，對此當事人或利害關係
      人於申請時亦應一併釋明。至於所謂當事人之概念依據首
      揭法務部函釋意旨，可依行政程序法第20條規定定義為申
      請人及申請之相對人、行政機關所為行政處分之相對人、
      與行政機關締結行政契約之相對人、行政機關實施指導之
      相對人、對行政機關陳情之人及其他依本法規定參加行政
      程序之人。然查本件原告並非被告前開事實行為之當事人
      或利害關係人，且非為主張或維護其法律上利益之必要，
      其依據行政程序法第46條規定向被告申請閱覽系爭電腦檔
      案資料，顯非適法。又本件原告所申請之資料，涉及第三
      人之姓名及戶籍所在地等個人資料，倘被告將相關資料提
      供予原告，勢將侵害第三人之權益及隱私，自不應准許。
  (3)綜上，被告以未同意原告閱覽攤販戶籍所在地資料之函復，
    性質上為事實行為，並非行政處分；且原告非行政程序法第
    46條第1 項所定之當事人或利害關係人，其申請閱覽之資料
    亦涉及其他攤販之隱私及營業秘密，自不得提供予原告等情
    並無違誤，而聲明：「原告之訴駁回，訴訟費用由原告負擔
    」。
四、得心證之理由：
  (1)兩造爭執略以，原告於98年10月12日向被告申請閱覽97年12
    月30日至98年1 月16日桃園縣中壢市○○路○○巷及○○路
    ○○巷攤販名單及戶籍所在地資料（參原處分卷p.06），經
    被告98年10月15日號函復原告，參照電腦處理個人資料保護
    法第1 條、第7 條第1 項，否准所請（參原處分卷p.06背面
    ）。原告訴稱：系爭資料並無保密之必要，且其為行政程序
    法第46條第1 項所定之當事人及利害關係人，為維護其法律
    上利益之必要，自得申請閱覽云云。被告答辯：否准所請之
    函復，性質上為事實行為，並非行政處分，且原告非行政程
    序法第46條第1 項所定之當事人或利害關係人，其申請閱覽
    之資料亦涉及其他攤販之隱私及營業秘密，自不得提供等語
    。(2)本件是否為行政處分，被告主張「原告向被告申請閱覽
    他人檔案等資料，係請求被告為特定之事實行為，而非請求
    行政機關作成具有法效性之行政處分，而人民申請作成事實
    行為者，拒絕之答覆亦屬事實行為，而非行政處分。」雖屬
    學者之見解（參照吳庚先生著之行政法之理論與實用，增訂
    十版，p344），但原告之申請書（參原處分卷p.06），並未
    據引相關之法律上理由，而被告則以電腦處理個人資料保護
    法第1 條之立法精神予以否准，本院自當探求原告究竟以如
    何法律上理由為主張；參照最高行政法院93年度判字第544
    號判決「按行政機關對於人民之請求予以拒絕，並非盡屬行
    政處分，對於請求作成行政處分例如核定損失補償金額予以
    拒絕者，為行政處分；對於請求作成事實行為例如給付一定
    之損失補償金額予以拒絕者，並不影響事實狀態如損失補償
    是否存在之效果，不具有法效性，即非行政處分。是應依請
    求之內容決定之。」，本件當然要依請求之內容定其是否為
    行政處分，但原告並未於申請書中載明其依據，本院自當斟
    酌其訴訟上之主張，原告稱其依據行政程序法第46條第1 項
    而請求閱覽，而被告認原告非行政程序法第46條第1 項所定
    之當事人或利害關係人，且其申請閱覽之資料亦涉及其他攤
    販之隱私及營業秘密，當屬否定原告可得閱覽之權限（認定
    原告是不可閱覽之人，而其請求之內容為不可閱覽之範疇）
    ，本院就此寬予認定被告否准原告閱覽之申請，是否定原告
    之閱覽權，而認為系爭原處分應屬行政處分。
  (3)按原告申請被告提供桃園縣中壢市○○路○○巷及○○路○
    ○巷攤販名單及戶籍所在地資料，乃被告為籌設新明市場暨
    攤販集中區，辦理原有攤販實地訪查並建置之電腦檔案資料
    ，為兩造所不爭執者。這樣的資料只是作為相關資料之建置
    ，並未作為任何權利之確認或利益之認定，這樣的登錄作業
    ，只是資料蒐集的階段，並非登錄就表示為市場內攤販資格
    之確認，原告僅屬諸多主張符合資格而要求被登錄之攤商之
    一，是否符合資格還需要被告審查後逐一告知，或公告週知
    ，足見將其他人納入登錄，不會影響原告資格之認定，因為
    資格的認定是個別進行的，若符合資格之人超過預定之攤商
    數，是規劃設計是否如以容納的問題，若該他人不符合資格
    ，也會在審查程序予以認定，足以認定登錄作業不會影響到
    原告之權益。設若符合資格之人超過預定之攤商數，而原告
    認為被告所公告符合資格之人，其審查有誤而有爭執，也必
    待審查結論公開時，才有爭執的可能，參酌行政程序法第46
    條第46條第1 項規定：「當事人或利害關係人得向行政機關
    申請閱覽、抄寫、複印或攝影有關資料或卷宗。但以主張或
    維護其法律上利益有必要者為限」，原告現在所主張之閱覽
    ，並非主張或維護法律上利益所必要者，即使原告具備利害
    關係人之資格，依法亦不得申請閱覽有關資料，顯見原告之
    主張，委無可採。
  (4)況本件相關之登錄之資料均為電腦處理之個人資料，參照電
    腦處理個人資料保護法第8 條規定：「公務機關對個人資料
    之利用，應於法令職掌必要範圍內為之，並與蒐集之特定目
    的相符。但有左列情形之一者，得為特定目的外之利用：一
    、法令明文規定者。二、有正當理由而僅供內部使用者。三
    、為維護國家安全者。四、為增進公共利益者。五、為免除
    當事人之生命、身體、自由或財產上之急迫危險者。六、為
    防止他人權益之重大危害而有必要者。七、為學術研究而有
    必要且無害於當事人之重大利益者。八、有利於當事人權益
    者。九、當事人書面同意者。」，除有第1 款至第9 款規定
    外，其利用應符合公務機關對個人資料之利用，於法令職掌
    必要範圍內為之，並與蒐集之特定目的相符。然查，原告之
    申請並不符合前開資料之利用目的，且亦不符電腦處理個人
    資料保護法第8 條但書各款之情形。故被告對前述為籌設新
    明市場暨攤販集中區，辦理原有攤販實地訪查並建置之電腦
    檔案資料，不得提供予原告閱覽，自屬於法有據。
五、綜上所述，被告所為之處分，並無不法，訴願決定予以維持
    ，亦無不合。原告徒執前詞，訴請撤銷，並請求判命被告作
    成准予原告閱覽97年12月30日至98年1 月16日桃園縣中壢市
    ○○路○○巷及○○路○○巷攤販名單及其戶籍所在地資料
    之行政處分等，均無理由，應予駁回。又本案事證已臻明確
    ，兩造其餘攻擊防禦方法均與本件判決結果不生影響，故不
    逐一論述，併此敘明。
六、據上論結，本件原告之訴為無理由，依行政訴訟法第98條第
    1 項前段，判決如主文。
中    華    民    國    99    年    7    月     29    日
                臺北高等行政法院第七庭
                    審判長法  官  吳慧娟
                          法  官  畢乃俊
                          法  官  陳心弘
上為正本係照原本作成。
如不服本判決，應於送達後20日內向本院提出上訴狀並表明上訴
理由，如於本判決宣示後送達前提起上訴者，應於判決送達後20
日內補提上訴理由書（須按他造人數附繕本）。
中    華    民    國    99    年     7    月   29     日
                          書記官  鄭聚恩

司法院資訊處製作；財團法人民間司法改革基金會備份。
